最高法院民事判決　　　　　　　　　　　　　　　八十八年度台上字第二二七九號
　　上　訴　人　乙○○
　　訴訟代理人　邱清銜律師
　　被 上訴 人　甲○○
　　訴訟代理人　林永頌律師
　　　　　　　　辜郁雯律師
右當事人間請求返還不當得利等事件，上訴人對於中華民國八十七年十月一日臺灣高
等法院第二審判決（八十六年度上字第九一九號），提起上訴，本院判決如左：
    主  文
原判決除假執行部分外廢棄，發回台灣高等法院。
    理  由
本件被上訴人主張：伊曾擬在桃園縣桃園市○○○段五七之一○號土地上興建大樓，
委託上訴人負責設計及監造並請領建造執照，因該案造價龐大，建築師酬金亦相對增
加，故雙方言明設計及監造費按建築師公會收費標準計算後，打七折優待計價。該大
樓造價為新臺幣（下同）四億八百七十六萬九千一百七十八元，依當時「臺灣省建築
師公會桃園縣辦事處設計監造酬金簡易計算表」計算出來的設計監造費為二千零八十
四萬三千四百五十九元，打七折後為一千四百五十九萬零四百二十一元，再加上申請
建造執照之規費四十萬八千七百六十九元，總計一千四百九十九萬九千一百九十元，
伊已付清。惟因該大樓造價龐大，伊資力有限及容積率等問題，兩造自始即有不一定
開工之認知；另本件委託分為請領建造執照所必須之勘測設計部分及建造執照申請下
來開工後之監造部分，乃為可分之二部分，後者附有解除條件，即如不開工而不須監
造時，則確定不委託。嗣因領得之建造執照未於法令所定之期限內開工，致被註銷，
從而本件已無開工之可能亦無監造之必要，是該解除條件即已成就，上訴人取得監造
費即全部酬金之百分之三十，為無法律上之原因，而應返還等情。爰本於不當得利法
律關係，求為命上訴人給付四百三十七萬七千一百二十六元及自起訴狀繕本送達次日
即八十五年十月十七日起算法定遲延利息之判決。
上訴人則以：伊所收之上開費用僅為設計費，不包括監造費，亦無打七折情事。縱認
所收費用含監造費，亦無所謂二部分約定及監造部分為未確定之契約。又被上訴人於
建造執照核發後不開工，係可歸責於被上訴人之事由，依民法第二百六十七條規定，
伊仍可取得對待給付；況兩造間有委託契約關係存在，亦不因可歸責於被上訴人之事
由，而使契約無效，上訴人仍得依約取得監造費等語。資為抗辯。
原審以：被上訴人所主張之前揭事實，業據提出上訴人所不爭執之傳真計算式、收據
、建造執照、桃園縣政府工務局函等件為證，自堪信為真實。查，於第一審審理時，
證人即介紹兩造認識之陳進發證稱，建築師酬金，我有提及高金額應打折，他們有提
出八折；證人莊來盛證稱，我在陳先生家吃飯，他們說建築案酬金是打七折；另證人
李春澄亦證稱，監造設計案酬金照公會計算有優待打折，原本是八折，但談成是七折
等情，有筆錄在卷為證。並就第一審卷附上訴人傳真予被上訴人有關費用之計算式載
明：「408,769,178×0.05＋40,5000=20,843,459」，「20,843,459×0.7（打七折）
=14,590,421───應收設計費」，「14,590,421＋建照規費 408,709=14,999,190」
，「已收6,000,000尚欠8,999,190」。且依卷附之「臺灣省建築師公會桃園辦事處設
計監造酬金簡易計算表」所列就六千萬以上之高層建築之設計監造酬金計算式為：「
0‧05工程造價乘 0‧05+405000」，並未區分所計算出之費用究為設計費抑為監造費
，而就系爭建物造價四億八百七十六萬九千一百七十八元納入前項計算式，核算結果
之建築師酬金為二千零八十四萬三千四百五十八元，核與前述上訴人所傳真予被上訴
人費用之計算式相符，而上訴人向被上訴人收取之酬金一千四百五十九萬四百二十一
元即為前項數據之七成，適與被上訴人主張打七折之數額相符。又查，臺灣省（市）
建築師公會建築師業務章則（下稱業務章則）第三條規定：「建築師之主要業務分為
勘測規劃、詳細設計、現場監造。」，至於若將該三項目分別由數建築師承辦時，則
其酬金的比率分配依業務章則第十三條規定：「委託人若將工程分割委託數建築師時
，建築師酬金按下列比率付給之：一、僅委託勘測規劃時按第十一條總酬金百分之二
十五付給之。二、僅委託詳細設計時，按第十一條總酬金百分之五十五付給之。三、
僅委託現場監造時，按第十一條總酬金百分之三十五付給之。」據此以觀，如建築師
僅受託設計，至多僅能收取百分之五十五之酬金，而上訴人向被上訴人收取之金額卻
已達百分之七十，顯與上開業務章則有關酬金比例之規定不符。抑有進者被上訴人係
於八十一年四月五日給付第一筆六百萬元款項，而依本件建造執照申請書所示，建築
師公會乃於同年月十七日鈐蓋戳記，有收據及第一次建造執照申請書可稽，故上訴人
應係於被上訴人給付部分款項後方送件，而由前開第一次建造執照申請書及嗣後再送
公會之建造執照申請書，上訴人均自列為「設計人、監造人」，若上訴人僅收設計費
而未收受監造費，何庸贅列自己為監造人？而建築師酬金均含監造費及設計費，有臺
灣省建築師公會桃園辦事處八十六年一月三十一日台建師桃字第○二一號函一紙附第
一審卷可稽。足見本件建築師酬金應係就建築師設計監造酬金計算表綜合設計監造費
一併計算後打七折收取無誤。又依業務章則第十五條第一項：「建築師之酬金應按下
列期限由委託人付給之。第一期：訂立委託契約時付百分之十（按全部工程概算核計
之）。第二期：勘測規劃完成時付百分之二十（按全部工程概算核計之）。第三期：
建造執照設計圖完成時付百分之二十。第四期：建造執照核發時給付總酬金之百分之
二十。第五期：開工時給付總酬金百分之十。第六期：工期完竣半數時給付總酬金之
百分之十。第七期：申請使用執造時給付總酬金之百分之十」，第三條：「建築師之
主要業務分為勘測規劃、詳細設計、現場監造」及第十三條：「委託人若將工程分割
數建築師時，建築師酬金按下列比率付與之。一、僅委託勘測規劃……。二、僅委託
詳細設計……。三、僅委託現場監造……。」各規定，可得知建築師之業務係可分的
，且其酬金之給付因所委託事項不同致給付比率及給付期限均異。就本件委託契約性
質而言，可分為請領建造執照部分及建造執照申請下來開工後之監造部分，乃可分之
二部分，前者因上訴人已完成並領有建造執照，堪信此部分確定委託。而監造部分參
酌上開業務章則，核其性質，既與設計部分可分，應認監造部分如不開工而無須監造
，其給付目的已不能達到，是有關監造部分之委託契約失其效力。又設計後未開工並
不表示該設計案不施工，若確定不施工，監造費即可退還，但若原先雙方合約有明訂
，即依其合約行之，亦有桃園縣建築師公會桃園縣辦事處同上函在卷可憑。本件已確
定不開工，則上訴人收受監造費，即應返還被上訴人。再查，被上訴人陳稱，當初之
所以委託本件，完全是為了趕在容積率實施之前送件，保留可建築的空間，核與證人
李春澄、陳進發、莊來盛所證：當時因容積率實施關係趕快申請建造執照情節相符。
證人陳進發更證稱：「上訴人知有實施（容積率）要搶建」。可知兩造均有如未實施
容積率即不開工之認知。另於第一審審理時，證人陳進發證稱：「在我家，有談及容
積率問題，要趕快推出。」，於原審更證稱：「當時因容積率實施關係要趕快申請建
造執照，如有實施要搶建，因如實施容積率面積會減少，後來沒有實施容積率也沒有
蓋屋。」。證人莊來盛於第一審就法官問：「這案子有容積率問題，當事人急著送件
？」答：「是的」。證人李春澄亦證稱：「當時因容積率八十一年四月要實施，要搶
建大樓，……容積率要實施沒有實施，所以沒有蓋。」由上開證詞，可知當初雖是為
趕在容積率實施前送件，以取得建造執照，保留可建築的空間，方為本件委託。至於
監造部分，是否開工尚在未定，尤其如容積率屆時並未實施，更無急於興建之必要，
是以監造部分乃附有解除條件，尚未確定委託。則被上訴人主張，監造部分既因不開
工而確定不委託，則解除條件成就，契約失其效力，上訴人取得監造費即無法律上原
因，自應返還，即屬有理。復查，被上訴人於不開工後，曾於八十二年六月間請證人
李春澄向上訴人請求返還監造費用，上訴人於第一審對此請求返還事實，亦未爭執。
按被上訴人之請求返還監造費應可解為已有終止監造契約之意思表示。於終止後，被
上訴人亦曾請證人陳進發、李春澄多次請求上訴人返還監造費用遭拒。被上訴人於八
十五年十月三日起訴請求上訴人返還監造費用，乃係重申契約失效之意思，其可包含
契約終止之情形在內，而於八十六年九月十二日審理時，被上訴人再次重申終止之意
思表示。又本件監造之委託，屬於委任契約。依民法第五百四十八條第二項規定：「
委任關係，因非可歸責於受任人之事由，於事務處理未完畢前已經終止者，受任人得
就其已處理之部分，請求報酬。」其反面解釋，若契約終止時，受任人就其未處理之
部分並無請求報酬之權利。上訴人並未處理監造事宜，依前開規定，契約終止後，既
無請求監造報酬之權利，則其雖預先收受有監造報酬，當雙方契約終止後，由於法律
關係其後已不存在，上訴人已失去繼續保有監造報酬之契約根據，故上訴人應依民法
第一百七十九條後段規定，返還監造費用於被上訴人。矧依業務章則第十七條規定，
委託人「中途停止委託」時，「應根據建築師之工作進度結算酬金」。本件工作進度
只到設計程度而未及於監造，被上訴人依該規定，於停止委託時，只須給付設計費用
，而上訴人事先所收受之監造酬金自應退還。末查，建築師公會規定，建築師必須先
將其受託應得之酬金繳給公會，才能送件申請建造執照，俟建造執照獲核發，公會扣
除稅款、事業費及福利費後，方將勘測及設計部分酬金退給該建築師，另於開工後，
退監造酬金，此有另件之酬金退撥表可證。是於此情形下，建築師即會要求業主一併
繳納設計費及監造費，以之繳交公會，申請建造執照，此亦經證人陳進發證稱屬實。
因此，本件監造部分雖尚未確定委託，然而為趕在容積率實施前申請建造執照，被上
訴人亦只得先繳交設計費及監造費之全數，以便取得建造執照。上訴人主張設計費及
監造費一次給付，而認二者不可分云云，自無足取。上訴人自被上訴人處所收受之建
築師酬金一千四百五十九萬零四百二十一元既包含監造費用，雖先前有該委託契約關
係存在而有法律上之原因，然因嗣後確定不開工無須監造，則依民法第一百七十九條
之規定，上訴人自當返還此部分之利益。再依業務章則第十五條規定，建築師酬金至
建造執照核發時應給付百分之七十，開工後至申請使用執照時，應給付另外之百分之
三十，由此可知，所謂開工後之部分，係指監造費。基此，被上訴人請求上訴人返還
全部酬金之百分之三十即監造費四百三十七萬七千一百二十六元，尚非無據。惟系爭
工程申請建造執照所需之消防、電信設計及申請，係由上訴人委託高彬企業社辦理，
共支出三十七萬五千一百三十九元，有高彬企業社所開之統一發票在卷可憑，並有轉
帳傳票及經證人即高彬企業社負責人林秋政到庭結證屬實，堪以採信。而消防、電信
設計、送審費用業界習慣上並非由建築師本身吸收負擔，此有台灣省建築師公會八十
七年三月四日台建師益字第○五四二號覆函在卷。則上訴人主張抵銷，自屬有理。從
而，被上訴人請求上訴人返還之監造費，經抵銷之結果四百萬一千九百六十七元部分
及其法定遲延利息，為有理由，逾此部分，為無理由。因而將第一審「命上訴人給付
超過四百萬一千九百六十七元部分之判決廢棄，駁回被上訴人該部分之訴」（此為訴
訟費用負擔外之原判決主文內容）。
惟查，原審既認定被上訴人所主張，因不開工而確定不委託，解除條件成就，契約失
其效力，為有理由；復認定被上訴人已有終止監造契約之意思表示，……契約終止後
，上訴人已失去繼續保有監造報酬之契約根據云云，則其究竟以何種法律關係准許被
上訴人之請求，尚有未明。上訴論旨，指摘原判決違誤，求予廢棄，非無理由。另原
審認定被上訴人請求上訴人返還之監造費四百萬一千九百六十七元，其請求自本件訴
狀送達翌日起即八十五年十月十七日起計算之法定遲延利息，為有理由，應予准許。
逾此部分之請求，為無理由，不應准許（見原判決理由欄十二之前三行）。然於判決主
文僅將第一審命上訴人給付超過四百萬一千九百六十七元部分之判決廢棄，對於該金
額之利息部分未為廢棄；復未對於上訴人就前開准許部分之上訴予以駁回，均屬疏失
。附此說明。
據上論結，本件上訴為有理由，依民事訴訟法第四百七十七條第一項、第四百七十八
條第一項，判決如主文。
中      華      民      國    八十八    年      十      月      八      日
                              最高法院民事第三庭
                                  審判長法官 范  秉  閣
                                        法官 朱  建  男
                                        法官 曾  煌  圳
                                        法官 許  澍  林
                                        法官 鄭  玉  山
　　　右正本證明與原本無異
 　　　　　                              　　　書  記  官
中      華      民      國    八十八    年      十      月    二十六    日
                                                                      Ｍ
最高法院民事裁定
    主  文
右開判決主文書為：「原判決除假執行部分外廢棄」部分，應更正為：「原判決除假
執行及駁回被上訴人之訴並該訴訟費用部分外廢棄」。
中      華      民      國    八十八    年      十      月     十二     日
                              最高法院民事第三庭
                                  審判長法官 范  秉  閣
                                        法官 朱  建  男
                                        法官 曾  煌  圳
                                        法官 許  澍  林
                                        法官 鄭  玉  山
　　　右正本證明與原本無異
 　　　　　                              　　　書  記  官
中      華      民      國    八十八    年      十      月    二十六    日
